臺灣雲林地方法院民事判決
110年度訴字第167號
原      告  紀黃雪娥
訴訟代理人  羅振宏律師
被      告  蔡李榭榴
            林玉山  

            黃李碧隨
訴訟代理人  黃献忠  
被      告  周麗真  
訴訟代理人  周麗珠  
被      告  林初枝  
訴訟代理人  葉澄源  
被      告  林和煦  
            吳應良（即吳正忠之承受訴訟人）


上列當事人間請求分割共有物事件，本院於民國110年9月23日言
詞辯論終結，判決如下：
    主  文
一、兩造共有坐落雲林縣○○鄉○○段○○○○○地號、面積一八三四點
    八一平方公尺土地分割如雲林縣北港地政事務所民國一一０
    年六月一日發給之土地複丈成果圖（方案甲）即附圖所示：
  ㈠編號甲部分面積七０五點七九平方公尺土地、編號己部分面積
    一六八點二六平方公尺土地，均分歸被告林玉山、林初枝、
    林和煦共同取得，並按附表二應有部分比例保持共有。
　㈡編號丙部分面積二五點五三平方公尺土地分歸被告周麗真單
    獨取得。
　㈢編號丁部分面積二五點五三平方公尺土地分歸被告吳應良單
    獨取得。
　㈣編號戊部分面積二五點五三平方公尺土地分歸被告蔡李榭榴
    單獨取得。
　㈤編號庚部分面積六六二點八六平方公尺土地分歸原告單獨取
    得。
　㈥編號辛部分面積七六點六０平方公尺土地分歸被告黃李碧隨單
    獨取得。
　㈦編號乙部分面積一四四點七一平方公尺土地為私設道路，分
    歸兩造共同取得，並按附表二應有部分比例維持共有。　
二、訴訟費用由兩造依附表一所示應有部分之比例負擔。　　　
    事實及理由
壹、程序方面：
一、按當事人死亡者，訴訟程序在有繼承人、遺產管理人或其他
    依法令應續行訴訟之人承受其訴訟以前當然停止；第168條
    至第172條及前條所定之承受訴訟人，於得為承受時，應即
    為承受之聲明；聲明承受訴訟，應提出書狀於受訴法院，由
    法院送達於他造，民事訴訟法第168條、第175條第1項、第1
    76條分別定有明文。本件被告吳應良因原共有人即被繼承人
    吳正忠於民國110年5月13日死亡，由其繼承吳正忠所有坐落
    雲林縣○○鄉○○段00000地號土地（下稱系爭土地）之應有部
    分10987分之166，而向本院具狀聲明承受訴訟，已據其提出
    民事聲明承受訴訟狀、身分證影本、吳正忠之除戶戶籍謄本
    、土地所有權狀影本等於本院（見本案卷第315至323頁），
    並經本院將上開民事聲明承受訴訟狀繕本送達於原告，有本
    院送達證書附卷可憑（見本案卷第355頁），合於上開規定
    ，其聲明承受訴訟應予准許。
二、按訴訟繫屬中為訴訟標的之法律關係，雖移轉於第三人，於
    訴訟無影響，民事訴訟法第254條第1項定有明文。本件被告
    吳應良所有系爭土地之應有部分10987分之16，雖已於110年
    8月12日以買賣之原因，移轉登記於訴外人黃堂銚，有系爭
    土地登記第一類謄本在卷可稽（見本案卷第437至441頁），
    惟依上開規定，於本件訴訟無影響。
三、被告吳應良未於言詞辯論期日到場，核無民事訴訟法第386
    條各款所列情形，爰依原告聲請，由其一造辯論而為判決。
貳、實體方面：
一、原告主張：系爭土地為兩造所共有，共有人之應有部分比例
    如附表一所示，兩造間就系爭土地並無不分割之協議，亦無
    因物之使用目的不能分割之情形，惟因兩造對於分割之方法
    無法達成協議，爰依民法第823條第1項前段規定訴請法院裁
    判分割。又系爭土地南側與廟前路17巷道路間，尚有同地段
    398-1、398-2、398-3、398-4、398-5、398-6等地號土地（
    下稱系爭398-1、398-2、398-3、398-4、398-5、398-6地號
    土地），系爭398-1地號土地為被告黃李碧隨所有、系爭398
    -2地號土地為原告所有、系爭398-3地號土地為被告蔡李榭
    榴所有、系爭398-4地號土地為被告吳正忠（吳應良）所有
    、系爭398-5地號土地為被告周麗真所有、系爭398-6地號土
    地為被告林玉山、林初枝、林和煦所共有，故分割方案須將
    系爭398-1地號等6筆土地位置列入考量，藉此確保日後兩造
    分得之位置均得與南側之廟前路17巷道路聯絡；另系爭土地
    北側之同地段352、353、399地號土地（下稱系爭352、353
    、399地號土地）由系爭土地進出，系爭352、399地號土地
    之所有人為黃李碧隨、系爭353地號土地與系爭土地兩筆土
    地之共有人亦大致相同，故須劃設一私設道路供系爭352、3
    53、399地號土地之共有人通行。爰請求將系爭土地分割如
    雲林縣北港地政事務所110年6月1日發給之土地複丈成果圖
    方案甲（即附圖）所示等語，並聲明：如主文第1項所示。
二、被告方面：
　㈠被告林玉山、林初枝、林和煦則以：同意原告主張之分割方
    案等語。
　㈡被告黃李碧隨則以：不同意原告之方案。系爭土地與系爭353
    地號土地本來是同一筆土地，先前伊買前面75坪，原告只有
    買50坪，後來因為都市計劃，變成伊在系爭土地上只剩下25
    坪，伊願意補償原告增值稅，希望系爭土地與系爭353地號
    土地能合併分割；另原告第1次是買入水北段398-2地號建地
    僅26台尺寬，為2間房子的份，後來第2次才再買後面的農地
    ，土地重劃形成今天的情況，原告農地要換建地，應該要補
    償被告等語。
　㈢被告周麗真則以：同意開設道路，希望能按伊現有房子占有
    的面積分配，但不願出錢購買土地等語。
　㈣被告蔡李榭榴則以：伊於62年2月28日向訴外人林建男買入系
    爭土地及系爭398-3地號土地共25坪，原告於同日買入系爭
    土地及系爭398-2地號土地共50坪，及於同年4月19日第2次
    再買入林建男所有系爭353地號土地全部農田，原告二次買
    入合併持分為11750分之4309，後因土地重劃，將伊大部分
    建地變成價值較少之系爭353地號農地，原告應依土地法第1
    39條規定補償伊損失，希望按照此25坪之面積分配給伊等語
    。
　㈤被告吳應良則以：當初伊等土地是買在前面，因為辦理都市
    計劃，前面的部分變成建地，又如附圖前面3塊編號丙、丁
    、戊部分本來都是8坪多，因為要負擔私設道路，現在變成
    只有7坪多，是否會變成畸零地，請求將系爭土地整塊變價
    分割等語。
三、得心證之理由：
　㈠按各共有人，除法令另有規定外，得隨時請求分割共有物。
    但因物之使用目的不能分割或契約訂有不分割之期限者，不
    在此限。共有物之分割，依共有人協議之方法行之。分割之
    方法不能協議決定，或於協議決定後因消滅時效完成經共有
    人拒絕履行者，法院得因任何共有人之請求，命為下列之分
    配：以原物分配於各共有人。但各共有人均受原物之分配
    顯有困難者，得將原物分配於部分共有人。原物分配顯有
    困難時，得變賣共有物，以價金分配於各共有人；或以原物
    之一部分分配於各共有人，他部分變賣，以價金分配於各共
    有人。民法第823條第1項、第824條第1項、第2項分別定有
    明文。本件原告主張系爭土地為兩造所共有，共有人之應有
    部分如附表一所示，且共有人間並無訂立不分割之協議，依
    其物之使用目的亦非不能分割等情，已據其提出系爭土地之
    登記第一類謄本為憑（見本案卷第13至15頁、第437至441頁
    ），並為被告所不爭執，堪信屬實。又兩造就系爭土地之分
    割方法並無法達成協議，顯然系爭土地無法以協議之方式分
    割，則原告以兩造不能協議分割，訴請裁判分割系爭土地，
    核屬有據，應予准許。
　㈡本件被告黃李碧隨雖主張應將系爭土地與系爭353地號土地合
    併分割云云，惟系爭土地之使用分區為雲林縣水林都市計畫
    之住宅區，而系爭353地號土地之使用分區則為雲林縣水林
    都市計畫之農業區，有雲林縣水林鄉都市計畫土地使用分區
    （或公共設施用地）證明書在卷可稽（見本案卷第93頁、第
    181頁），兩筆土地之使用分區不同，依法尚無法合併裁判
    分割；另被告黃李碧隨、蔡李榭榴雖主張當初伊等購買前面
    的土地各75坪、25坪，後來原告農地換建地，應該要補償伊
    等，並希望按照原購買之75坪、25坪面積分配予伊等云云，
    惟依土地法所為之登記有絕對效力，土地法第43條定有明文
    ，而依系爭土地登記第一類謄本記載，兩造間就系爭土地之
    應有部分比例既如附表一所示，本院只能依此做為裁判分割
    之依據；另被告吳應良雖請求將系爭土地變價分割云云，惟
    依上開民法第824條第2項規定，共有物分割以原物分割為原
    則，須原物分配顯有困難時，始得採取變價分割，而系爭土
    地採原物分配並無困難（如下述），自無從採變價分割之方
    式。故被告黃李碧隨、蔡李榭榴、吳應良上開主張，均難認
    可採，併予敘明。
　㈢又按以原物為分配時，因共有人之利益或其他必要情形，得
    就共有物之一部分仍維持共有，民法第824條第4項定有明文
    。又定共有物分割之方法，固可由法院自由裁量，但仍應斟
    酌各共有人之意願、共有物之性質、價格、分割前之使用狀
    態、經濟效用、分得部分之利用價值及全體共有人之利益等
    有關情狀，定一適當公平之方法以為分割（最高法院96年度
    台上字第108號判決意旨參照）。
　㈣查系爭土地南側與寬約7.5公尺之廟前路17巷道路間，尚有系
    爭398-1～398-6地號土地，系爭土地與系爭398-1～398-6地號
    土地均為雲林縣水林都市計畫之住宅區，而系爭土地北側則
    有系爭352、353、399地號土地，其中系爭352、399地號土
    地均為被告黃李碧隨所有、系爭353地號土地則為兩造及訴
    外人紀智詠所共有，又系爭352、353、399地號土地現均由
    系爭土地、系爭398-2地號土地進出，且系爭土地上在系爭3
    98-4、398-5地號土地北側現坐落有吳正忠及被告周麗真所
    有未使用之未保存登記鐵皮頂平房，其餘為空地或鐵絲網圈
    圍之土地等情，已據原告提出地籍圖謄本、系爭398-1～398-
    6地號土地登記第一及二類謄本、國土測繪圖資服務雲、雲
    林縣水林鄉都市計畫土地使用分區（或公共設施用地）證明
    書、現場照片、系爭352、353、399地號土地登記第一類謄
    本等存卷可參（見本案卷第17至33頁、第73至85頁、第93至
    99頁、第171至179頁），並經本院會同兩造及地政人員勘驗
    現場屬實，製有勘驗筆錄、現場簡圖、現場照片等附卷可稽
    （見本案卷第119至123頁、第127頁、第133至139頁），且
    經地政人員將系爭土地上之建物繪製勘測土地複丈成果圖在
    卷（見本案卷第191頁），並有雲林縣水林鄉公所110年1月1
    9日雲水鄉工字第1090018949號函、雲林縣政府110年2月5日
    府建管二字第1100500045號函等在卷可佐（見本案卷第163
    頁、第185頁），故系爭土地之使用分區、相鄰關係、使用
    現況及臨路交通等事實，均堪以認定。
　㈤本院審酌系爭土地為住宅區用地，為保護居住環境而劃定，
    系爭土地南側與廟前路17巷之道路間，間隔有系爭398-1～39
    8-6地號土地，且系爭398-1地號土地為被告黃李碧隨所有、
    系爭398-2地號土地為原告所有、系爭398-3地號土地為被告
    蔡李榭榴所有、系爭398-4地號土地為吳正忠所有、系爭398
    -5地號土地為被告周麗真所有、系爭398-6地號土地為被告
    林玉山、林初枝、林和煦所共有，有各該地號之土地登記謄
    本在卷可憑，則系爭土地之分配位置應配合系爭398-1～398-
    6地號土地之各所有人，以利系爭土地分割後之受分配土地
    均得以各自藉系爭398-1～398-6地號土地通行至道路，使受
    分配之土地能發揮最大效用；又系爭352、353、399地號土
    地現均由系爭土地及系爭398-2地號土地進出廟前路17巷道
    路，並無其他通路可供通行，為兩造所不爭執，原告主張系
    爭土地靠近系爭352、399地號土地一側畫設一私設通路即附
    圖編號乙供系爭352、353、399地號土地之所有人或使用人
    日後通行使用，被告對此並無反對之意思，被告林玉山、林
    初枝、林和煦亦明白表示同意原告開闢此私設通路之方案，
    並同意將系爭398-6地號土地與私設通路連接之處提供作為
    私設通路使用（見本案卷第225至226頁、第368頁），此劃
    設私設通路自屬可採；另被告周麗真、吳正忠（由被告吳應
    良繼承）在系爭土地上雖仍存有鐵皮頂平房，惟該等建物雜
    草叢生，為多年未使用之未保存登記建物，足見其價值不高
    ，且該等建物占用系爭土地之面積各達70.21、85.27平方公
    尺，顯逾被告周麗真、吳應良之應有部分面積扣除私設道路
    應負擔面積後之應受分配面積甚多，而被告林玉山、林初枝
    、林和煦等人已表明：就附圖編號己部分不希望分配到零碎
    的土地，他們要買就全買走等語（見本案卷第227頁），然
    被告周麗真則表明不願再出錢購買土地即不願多分配土地而
    出錢補償他共有人，且若雙方有所找補，其找補標準仍需再
    行洽談，能否達成共識，亦非無疑，是依上情該等建物尚無
    考量留存之必要，故依原告所主張如附圖所示分割方案甲案
    ，於分割後各共有人分得之土地均可配合系爭398-1～398-6
    地號土地所有人，對外與廟前路17巷道路相通聯，編號乙部
    分私設道路南側路寬6公尺，向北側延伸至系爭399地號土地
    ，在系爭399地號土地東側保留有寬3公尺延伸至與系爭353
    地號土地相連接，亦足供系爭352、353、399地號土地之一
    般使用，符合各共有人之意願，且各共有人分得之土地地形
    均屬方正、完整，分得之面積亦與應有部分面積扣除私設道
    路負擔面積後之面積相符，土地價值亦相當，使用及通行均
    無問題，得以發揮土地之最大使用利益及經濟效用，符合全
    體共有人之利益，故本院審酌共有物之性質、共有人之意願
    、使用現狀、經濟效用及共有人之全體利益，認為以附圖所
    示甲案方法分割，尚屬公平妥適，爰判決分割如主文第1項
    所示。至於被告周麗真、吳應良、蔡李榭榴受分配如附圖編
    號丙、丁、戊所示土地雖均會成為畸零地，惟此乃因其等應
    有部分面積過小之必然情形，且受分配之土地只是無法申請
    合法建築執照，並非完全不能利用，而被告周麗真既不願再
    出錢補償他共有人，即無法增加其受分配之面積，則考量被
    告林玉山、林初枝、林和煦等人之利益，僅能為如此分配，
    倘被告周麗真、吳應良、蔡李榭榴日後欲申請合法建築執照
    ，應由其等各自另行向他人購足符合法令規定之土地面積，
    附予敘明。
四、分割共有物乃具非訟事件之性質，法院斟酌何種分割方法較
    能增進共有物之經濟效益，並兼顧兩造之利益，以決定適當
    之分割方法，不因何造起訴而有不同，故原告請求裁判分割
    共有物雖有理由，惟關於所支出之訴訟費用，應由共有人全
    體按其應有部分比例負擔，方屬公平，故本院審酌兩造之利
    害關係，命本件訴訟費用由兩造按附表一所示之應有部分比
    例負擔。
五、訴訟費用負擔之依據：民事訴訟法第78條、第80條之1。　
中　　華　　民　　國　 　110 　年　　10　　月　　7　　日
                  民事第一庭    法  官  廖國勝
以上正本係照原本作成。
如對本判決上訴，須於判決送達後20日內向本院提出上訴狀。如
委任律師提起上訴者，應一併繳納上訴審裁判費。
中　　華　　民　　國　 　110 　年　　10　　月　　7　　日
                                書記官　林曉佩
附表一:兩造分割前應有部分比例及分割後獲分配之面積
編號 共有人 應有部分比例 應有部分面積(平方公尺) 分配區塊 道路乙負擔面積(平方公尺) 獲分配區塊之面積(平方公尺) 面積增減(平方公尺) 1 林玉山 32961分之8996 500.77 甲、 己 39.50 461.27 0 2 林初枝 32961分之4025 224.06  17.67 206.39 0 3 林和煦 32961分之4025 224.06  17.67 206.39 0 4 周麗真 10987分之166 27.72 丙 2.19 25.53 0 5 吳應良 10987分之166 27.72 丁 2.19 25.53 0 6 蔡李榭榴 10987分之166 27.72 戊 2.19 25.53 0 7 紀黃雪娥 10987分之4309 719.60 庚 56.74 662.86 0 8 黃李碧隨 10987分之498 83.16 辛 6.56 76.60 0  合計 1分之1 1,834.81  144.71 1,690.10 0 

附表二:分割後維持共有之應有部分比例
區塊 共有人 應有部分比例 換算面積 (平方公尺) 面積總和 (平方公尺) 甲 林玉山 17046分之8996 372.47 705.79  林初枝 17046分之4025 166.66   林和煦 17046分之4025 166.66  己 林玉山 17046分之8996 88.80 168.26  林初枝 17046分之4025 39.73   林和煦 17046分之4025 39.73  乙 林玉山 32961分之8996 39.50 144.71  林初枝 32961分之4025 17.67   林和煦 32961分之4025 17.67   周麗真 10987分之166 2.19   吳應良 10987分之166 2.19   蔡李榭榴 10987分之166 2.19   紀黃雪娥 10987分之4309 56.74   黃李碧隨 10987分之498 6.56